最高法院刑事判決　　　　　　　　　　　　　　　八十八年度台上字第六○七四號
　　上　訴　人　甲○○
　　　　　　　　乙○○
　　右　一　人
　　選任辯護人　洪條根律師
　　　　　　　　周君強律師
右上訴人等因煙毒等罪案件，不服台灣高等法院高雄分院中華民國八十八年八月十二
日第二審判決（八十八年度上訴字第六七七號，起訴案號：台灣高雄地方法院檢察署
八十七年度偵字第一七一七、二八五五、三三六○、四六三九號），提起上訴，本院
判決如左：
    主  文
原判決撤銷，發回台灣高等法院高雄分院。
    理  由
本件原判決認定上訴人甲○○、乙○○共同基於意圖營利之概括犯意，由甲○○或乙
○○單獨一人，或由二人相偕前往，先後多次販賣毒品海洛因，或非法販賣化學合成
麻醉藥品安非他命予張子忠、蘇靜芬、許勝雄、林美惠、吳冠儀、劉奇峰等人施用或
非法吸用，詳如原判決附表所載等情；因將第一審論處上訴人等共同連續販賣毒品及
共同連續販賣化學合成麻醉藥品罪刑（乙○○為累犯）部分之判決撤銷，改判仍論處
各同一罪刑。固非毫無見地。
惟查：(一)判決所載理由矛盾者，當然為違背法令，刑事訴訟法第三百七十九條第十四
款定有明文。原判決事實欄記載上訴人二人係共同基於意圖營利之概括犯意，由甲○
○或乙○○單獨一人，或由二人相偕前往，先後為原判決附表所列之販賣毒品海洛因
或非法販賣安非他命之犯行等情，乃指上訴人二人就原判決附表所示之各犯行，係有
犯意聯絡及行為分擔之共同正犯；但於上開附表記載編號一、二之犯行係由上訴人
二人共同為之，編號三、五之犯行係由甲○○一人，編號四之犯行係由乙○○一人為
之；判決理由復謂上訴人二人就原判決附表編號一、二所示犯行有犯意聯絡及行為分
擔，為共同正犯（編號三、四、五所示犯行則無犯意聯絡及行為分擔）云云，不無認
定事實兩相矛盾及事實理由矛盾之違法。(二)原判決事實欄僅記載上訴人二人於民國八
十七年二月二日晚上十一時三十分許，在高雄市○○區○○街一○○號門前，為警自
甲○○所駕駛之馬自達小客車內起獲毒品海洛因一包等情，並未認定上訴人二人帶
該包海洛因係販入後擬賣與許勝雄之事實；但判決理由謂上訴人二人係以營利目的
而販入該包海洛因，嗣於賣與許勝雄時被警查獲，致未能賣出云云。另原判決事實僅
記載上訴人乙○○於八十七年二月二十日上午八時許，在高雄市○○區○○路、鼎華
街口為警查獲，並自其身上起獲欲賣予吳冠儀之安非他命一包等情，並未認定乙○○
該次亦有帶毒品海洛因擬賣予吳冠儀之事實，但判決理由謂黃女該次亦有帶海
洛因，於賣給吳冠儀時為警查獲，致未能賣出云云，同有理由所明之事項，事實欄
並未認定，致其理由失所依據之違法。(三)原判決無非以上訴人甲○○及證人許勝雄於
警訊中之供述，為認定上訴人二人有其附表編號二犯罪事實之基礎；但甲○○警訊供
稱其先後販賣海洛因及安非他命予許勝雄吸用共計十次等語；證人許勝雄於警訊中亦
供稱其所吸食之海洛因及安非他命，係向甲○○所購買，每次買新台幣（下同）八千
元，共買十次等語；其等所供如果無訛，則上訴人二人該販賣十次合計所得之八萬元
，似係販賣海洛因及安非他命所得之款項，原判決認定該八萬元僅係其等販賣安非他
命所得云云，尚與卷證資料不相合而有證據上理由矛盾之違法。又原判決係以證人
張子忠、蘇靜芬警訊中之供證，為認定上訴人二人有其附表編號一所示犯罪事實之證
據，但經詳核張子忠、蘇靜芬警訊內容，其中關於八十七年四月二十三日十八時許（
即最後一次販賣），其等僅稱向上訴人二人購買一錢海洛因及二錢安非他命，共付三
萬元等語，並未指明該三萬元，支付海洛因及安非他命之價錢各若干﹖原審未予查明
，即逕認其中一萬元係販賣安非他命、二萬元係販賣海洛因所得云云，不無率斷。另
原判決事實欄記載上訴人二人於八十七年二月二日晚上十一時三十分許，在高雄市○
○區○○街一○○號門前為警查獲，亦起獲扣押販毒所得之三萬八千五百元等情，而
上訴人甲○○於警訊中已供稱該次尚未交易完成即被查獲等語，所供如果屬實，該次
交易既未完成，自無所得可言，則該三萬八千五百元之來源究竟如何﹖是否為原判決
附表編號二所載販賣海洛因、安非他命所得其中之一部﹖抑或其他販毒所得之財物﹖
原判決未明確認定及記載，致此部分之事實尚欠明確，本院無從為原判決適用法律當
否之判斷。(四)犯罪事實應依證據認定之，無證據不得推定其犯罪事實，刑事訴訟法第
一百五十四條定有明文。而認定犯罪事實所憑之證據，須適於為被告犯罪事實之證明
者，始得採為斷罪資料。被告之自白，雖為證據之一種，但依刑事訴訟法第一百五十
六條第一項規定，須非出於強暴、脅迫、利誘、詐欺、違法押或其他不正之方法，
且與事實相符者，始得為證據；又依同法條第二項之規定，被告之自白，不得作為有
罪判決之唯一證據，仍應調查其他必要之證據，以察其是否與事實相符。考其立法旨
意乃在防範自白之虛擬致與真實不符，而發生誤判之危險，故須藉補強證據以擔保自
白之真實性。以被告之自白作為其自己犯罪之證明，尚有此危險，以之作為其他共同
被告之罪證時，不特在採證上具有自白虛偽性之同樣危險，另一方面亦難免有嫁禍於
其他共同被告而為虛偽供述之危險。是則被告不利於己之陳述，雖得採為其他共同被
告犯罪之證據，惟須無瑕疵可指，且就其他方面調查足認與事實相符者，始足當之。
若不為調查，而專憑此項供述據為其他共同被告犯罪事實之認定，即與刑事訴訟法第
一百五十六條第二項之規定有違。因之，被告之自白或不利於己之陳述，其證明力並
非可以絕對任由法院自由判斷，而須受相當之限制，亦即尚須具備補強證據，以補足
其自白或不利於己之陳述之證明力，始得採為斷罪之依據。矧犯肅清煙毒條例第九條
第一項之罪，供出毒品來源因而破獲者，得減輕其刑，該條例第十條定有明文；則施
用或販賣毒品之人，如供出毒品之來源因而破獲者，既得獲邀減輕其刑之寬典，為擔
保其所為不利於其他共同被告之陳述（即毒品來自其他共同被告）之真實性，尤應有
足以令人確信其陳述為真實之補強證據，始能資為論罪之依據。而所謂補強證據，則
指除該自白或不利於己之陳述本身之外，其他足資證明自白或不利於己之陳述所指之
犯罪事實確具有相當程度真實性之證據而言，雖其所補強者，非以犯罪事實之全部為
必要，但亦須因補強證據與自白之相互利用，本於推理作用，在客觀上足以使人對該
犯罪事實獲得確信之心證者，始足當之。本件上訴人甲○○始終堅決否認有原判決附
表編號三所示販賣毒品海洛因予林美惠施用之犯行，而原判決係以第一審共同被告林
美惠於警訊供證其所施用之海洛因係向上訴人甲○○購買等語，為認定上訴人甲○○
有此部分犯罪之基礎；但林美惠先後所供由何人出賣海洛因予伊之情節，並非全然一
致，不無瑕疵，單憑其於警訊之供述，遽為上訴人甲○○有此部分犯罪事實之認定，
已嫌速斷；至原判決所謂林美惠就上訴人甲○○販賣海洛因之聯絡方法、次數、金額
、數量、時間、地點，已於警訊中供明等情，乃屬其自白或對己不利陳述之範疇，亦
不足作為其所述上訴人甲○○販賣海洛因予其施用之補強證據。依上開說明，上訴人
甲○○是否確有林美惠於警訊所供述，如原判決附表編號三所示販賣海洛因之犯罪事
實，自須調查其他必要之補強證據以資判斷。原審未進一步詳予調查，並為必要之論
斷及說明，遽採林美惠於警訊之供述為論斷上訴人甲○○此部分犯罪之基礎，亦難謂
盡符採證法則。(五)原判決認定上訴人二人有其附表編號二所示之犯行，無非以上訴人
甲○○及證人許勝雄於警訊之供述為基礎，惟上訴人乙○○始終堅決否認參與此部分
犯行，經詳核甲○○及許勝雄關於此部分在警訊之供述，甲○○並未供稱上訴人乙○
○參與此部分犯行，至證人許勝雄則供證其吸食之海洛因、安非他命係向甲○○所購
買，每次八千元，共買十次；八十七年二月二日二十三時許，約甲○○在高雄市○○
區○○街購買毒品時，為警查獲甲○○及其女友乙○○等語，亦未指證上訴人乙○○
參與此部分犯行。則上訴人乙○○是否有參與原判決附表編號二所示之犯行﹖又其於
八十七年二月二日二十三時許，偕同上訴人甲○○前往高雄市○○區○○街販賣毒品
時是否知情而參與﹖非無疑竇。其實情如何﹖與認定此部分犯罪事實之存否，至有關
係，原審未予明查慎斷，即遽行判決，亦有未盡查證能事之違法。以上諸端，或為上
訴意旨所指摘，或為本院得依職權調查之事項，應認原判決有撤銷發回之原因。
據上論結，應依刑事訴訟法第三百九十七條、第四百零一條，判決如主文。
中      華      民      國    八十八    年      十      月    二十八    日
                              最高法院刑事第九庭
                                  審判長法官  曾  有  田
                                        法官  陳  宗  鎮
                                        法官  劉  介  民
                                        法官  魏  新  和
                                        法官  孫  增  同
      右正本證明與原本無異
                                              書  記  官
中      華      民      國    八十八    年     十一     月      二      日
